【裁判字號】    91,訴,75
【裁判日期】    920808
【裁判案由】    殺人未遂
【裁判全文】
臺灣桃園地方法院刑事判決                            九十一年度訴字第七五號
    公  訴  人  台灣桃園地方法院檢察署檢察官
    被      告  甲○○
    指定辯護人  本院公設辯護人丁○○
右列被告因殺人未遂案件，經檢察官提起公訴（九十一年度偵字第一七一九○號），
本院判決如左：
    主    文
甲○○殺人未遂，處有期徒刑參年，並於刑之執行完畢或赦免後，令入相當處所，施
以監護貳年。
扣案水果刀刃、小武士刀刀鞘暨刀柄，均沒收。
    事    實
一、甲○○為一精神分裂症、邊緣性智能者，推理能力、現實判斷能力雖然沒有完全
    消失，但已明顯較正常人一般能力為差，又在酒精的作用下，自我控制能力比平
    時更弱，衝動性更高，為精神耗弱之人。於民國九十年九月間，以新台幣（下同
    ）一萬元之代價，受僱於丙○○打掃豬舍，嗣於同月十四日二十時許，飲用米酒
    加混保力達Ｂ後，將其所有一把水果刀、一把非屬槍砲彈藥刀械管制條例之小武
    士刀藏在衣褲內，至丙○○位於桃園市○○路八一二巷二十一號住處，向丙○○
    借支半數工資五千元，經百般請求丙○○勉為同意，丙○○叫其妻劉美花將五千
    元拿給甲○○，劉美花遂至房間向丙○○母親徐董植拿五千元，劉美花將五千元
    交予甲○○時說：「錢拿去給你買藥吃」，甲○○因所罹精神病之影響，處於不
    信任及敵意的情緒狀態下，並有酒精影響甲○○聽覺之正確性，以致產生聽錯覺
    ，遂在精神耗弱之狀態下，頓蒙殺人之犯意，持其預藏之小武士刀朝丙○○頭部
    由上往下砍下去，幸虧丙○○閃避得宜，丙○○僅受有頭部穿刺傷（二‧五×０
    ‧五×０‧五公分）之傷害，甲○○接續持小武士刀對丙○○亂砍，丙○○並隨
    即持椅子來抵擋，並以椅子將甲○○所持之小武士刀檔落在地上，小武士刀刃與
    刀柄脫落，此際甲○○遂再取出預藏之水果刀出來追殺往房間跑之丙○○，斯時
    丙○○之女乙○○在房間聽聞外面有爭吵聲音走出房間，而甲○○刻正本於殺人
    犯意持水果刀追殺丙○○，而持水果刀由上往下刺入乙○○左肩，水果刀刺入乙○○左肩內，甲○○見狀立即逃跑並將脫落之小武士刀刀刃帶離現場，乙○○經
    送醫急救取出左肩內留存之水果刀，乙○○因而受有左肩穿刺傷併異物存留之傷
    害，經報警查獲上情，並扣得遺留在現場小武士刀刀柄暨刀鞘及自乙○○身上取
    出水果刀刀刃。
二、案經丙○○告訴桃園縣警察局桃園分局報告台灣桃園地方法院檢察署檢察官偵查
    起訴。
    理    由
一、訊據被告固坦承有攜帶小武士刀刀鞘及水果刀前往告訴人丙○○家索討工資一情
    ，為矢口否認有何殺人未遂犯行，辯稱：僅拿小武士刀向丙○○比劃，且當時只
    有推被害人乙○○一下，被害人乙○○是如何受傷的並不清楚云云。惟查：
  (一)被告如何於九十年九月間，以一萬元之代價，受僱於丙○○打掃豬舍，於同月十
    四日二十時許，飲用米酒家保力達Ｂ後，如何將其所有一把水果刀、一把小武士
    刀藏在衣褲內，至告訴人丙○○上址住處借支半數工資五千元，如何經百般請求
    告訴人丙○○勉為同意，告訴人丙○○叫其妻證人劉美花將五千元拿給被告甲○○，證人劉美花遂至房間向丙○○母親徐董植拿五千元，證人劉美花將五千元交
    予被告甲○○時說：「錢拿去給你買藥吃」，被告甲○○如何持其預藏之小武士
    刀朝徐告訴人嘉壕頭部由上往下砍下去，幸虧告訴人丙○○閃避得宜，告訴人丙○○僅受有頭部穿刺傷（二‧五×０‧五×０‧五公分）之傷害，被告如何接續
    持小武士刀對丙○○亂砍，告訴人丙○○並隨即持椅子來抵擋，並以椅子將被告
    甲○○所持之小武士刀檔落在地上，小武士刀刃與刀柄脫落，此際被告甲○○遂
    取出預藏之水果刀出來追殺往房間跑之告訴人丙○○，斯時告訴人丙○○之女被
    害人乙○○在房間聽聞外面有爭吵聲音走出房間，而被告如何於持水果刀追殺告
    訴人丙○○，而持水果刀由上往下刺入被害人乙○○左肩，水果刀刺入被害人徐
    佩玟左肩內，被告甲○○見狀立即逃跑並將脫落之小武士刀刀刃帶離現場等情，
    業據被告於警訊、偵查中供承不諱（見偵查卷第三頁至第五頁第二五頁至第二六
    頁），核與告訴人丙○○、被害人乙○○指訴，證人劉美花證述之情節大致相符
    ，而告訴人丙○○受有頭部穿刺傷（二‧五×０‧五×０‧五公分）之傷害、被
    害人乙○○因而受有左肩穿刺傷併異物存留之傷害，有敏盛綜合醫院診斷證明書
    二紙附卷可稽，足堪認定。苟若被告僅有持小武士刀對告訴人丙○○比劃及推被
    害人乙○○而已，則何以告訴人丙○○頭部受有上開穿刺傷之傷害，被害人受有
    左肩穿刺傷併異物存留之傷害，是被告本院所辯要屬事後卸責之詞，不足採信。
    而告訴人於本院九十一年五月二十一日訊問時稱，並未聽到證人劉美花有講「錢
    拿去買藥吃」等語，惟庭訊當時被告立即情緒激動，並稱證人確實有講「錢拿去
    給你買藥吃」的話，而被告本身係患有精神分裂症之患者，故他人對被告講「錢
    拿去給你買藥吃」的話語，會引起被告情緒之激動，是應以被告所述證人劉美花
    有對伊講「錢拿去買藥吃」等語，為可採信。
  (二)被告另辯稱只有攜帶小武士刀刀鞘而已，告訴人丙○○則稱小武士刀刀刃已經被
    被告拿走等語，查被告於警訊中供稱，拿預藏之小武士刀朝告訴人丙○○頭部由
    上往下砍下去，當時告訴人丙○○有拿椅子來檔等語（見偵查卷第四頁），且經
    本院於九十一年四月四日當庭勘驗小武士刀有刀鞘及刀柄，有該日勘驗筆錄在卷
    可稽，可知被告確實攜帶小武士刀前往告訴人丙○○住處，是被告前開所辯要無
    足採。而被告所持之小武士刀經告訴人拿椅子抵擋掉落地面後，刀刃與刀柄脫落
    分離，刀刃並未扣案，告訴人稱刀刃為被告取走，被告則否認取走小武士刀，刀
    刃因未扣案並無證據證明是否屬於槍砲彈藥刀械管制條例規範之刀械，依「罪疑
    唯輕」之法理，自應為被告有利之認定，而認定被告所持之小武士刀非屬槍砲彈
    藥刀械管制條例規範之刀械。
  (三)按刑法上殺人未遂罪與傷害罪之區別，端在以加害人於行為之初有無戕害他人生
    命之故意為斷，迭經最高法院揭有判例足資參照。至殺人犯意之存否，固係隱藏
    行為人內部主觀之意思，被害人傷痕之多寡、受傷處所是否即為致命部分、傷勢
    輕重程度、加害人下手情形、所用兇器為何，並與被害人曾否相識、有無宿怨等
    情，雖不能執為區別殺人未遂與傷害之絕對標準，然非不得旴衡審酌事發當時情
    況，觀其行為動機，視其下手情形、用力輕重、刺向部位之手段，佐以其所執兇
    器、致傷結果、與被害人之關係暨行為後之情狀等予以綜合觀察論斷。查被告於
    九十年九月間，以一萬元之代價，受僱於丙○○打掃豬舍，並於同月十四日二十
    時許，至告訴人丙○○上址住處借支半數工資五千元，被告既然係向告訴人丙○○借支工資何以隨身攜帶小武士刀及水果刀前往，又被告百般請求告訴人丙○○
    借支工資五千元，告訴人丙○○要其妻證人劉美花拿五千元給被告，證人劉美花
    拿錢給被告時對被告說「錢拿去給你買藥吃」，而被告自承本身罹患精神疾病，
    經本院將被告送行政院衛生署桃園療養院鑑定結果，被告犯案前與告訴人談話，
    並有口角爭執，之後被告情緒激動突然發生攻擊行為，且情緒相當激動，接近衝
    動控制不良產生之行為，有該院九十二年四月三日九十二桃療醫字第００一五二
    六號函附可稽，可知被告係因證人劉美花對其說「錢拿去給你買藥吃」之影響，
    造成被告情緒激動，另參以被告係持小武士刀由上往下砍殺告訴人丙○○，其後
    持水果刀追逐告訴人丙○○，亦係持水果刀由上往下刺殺被害人乙○○，綜合上
    情以觀，被告行為時具有殺人犯意，至為灼然。
  (四)又被告行為時之精神狀態，經本院將被告送往上開療養院鑑定之結果，被告原本
    智能中下，及精神分裂病之影響，被告之推理能力，現實判斷力雖然沒有完全消
    失，但已明顯較正常人一般能力為低，而被告又在酒精的作用下，自我控制能力
    比平時更弱，衝動性更高，被告涉案當時疑已達精神耗弱之程度，復徵之被告係
    因證人劉美花說「錢拿去給你買藥吃」之影響，可見被告係因所罹精神病致生情
    緒失控之影響方萌殺人之意念，因之犯意滋生之際，其對外界事理之認識及依其
    認識以設定反應模式之行為抉擇當較常人薄弱，由此，前開鑑定報告之結論屬實
    ，要可採信，是以被告於行為時顯處於精神耗弱之狀態。
  (五)綜上，被告所辯不足採信，本件事證已明，被告犯行堪以認定。
二、核被告甲○○所為，係犯刑法第二百七十一條第二項、第一項殺人未遂罪。被告
    已著手於犯罪行為之實施，惟未發生犯罪之結果，為未遂犯，依刑法第二十六條
    前段規定，減輕其刑。被告持刀行兇之際，已因證人劉美花所說話語刺激，情緒
    激動憤而持刀同時同地向被害人丙○○、乙○○二人刺殺，係一行為同時觸犯上
    開二罪名，為想像競合犯，應依刑法第五十五條規定，從一重處斷。又被告行為
    時係處於精神耗弱之狀態而為精神耗弱之人，爰依刑法第十九條第二項規定，減
    輕其刑，並依法遞減之。爰審酌被告犯罪動機、目的、持用刀器之種類、下手之
    部位、告訴人所受傷害之輕重、犯行所生危害及犯後態度等情狀，量處如主文所
    示之刑。另參諸被告經鑑定為精神分裂症、邊緣性智能合併酒精濫用之個案，理
    解力、現實判斷力及衝動控制力明顯有缺損，基於保護被告及防止其繼續危害他
    人安全，避免其周遭之人必須承擔不可預料之高度危險，爰依刑法第八十七條第
    二項之規定，宣告於被告刑之執行完畢或赦免後，施以監護二年，以期避免因被
    告罹患精神病症而對其個人及社會造成難以預料之危害。
三、沒收：
    扣案小武士刀、水果刀經本院勘驗水果刀僅有刀刃，小武士刀僅有刀鞘、刀柄，
    均屬被告所有供犯本件犯罪所用之物，均應依刑法第三十八條第一項第二款規定
    宣告沒收。而水果刀刀柄、小武士刀刀刃並未扣案，小武士刀不能證明是否屬於
    槍砲彈藥刀械管制條例規範之刀械，而屬於違禁物，業如前述，爰不予宣告沒收
    。
據上論斷，應依刑事訴訟法第二百九十九條第一項前段，刑法第二百七十一條第一項
、第二項、第五十五條、第十九條第二項、第二十六條前段、第八十七條第二項、第
三十八條第一項第二款，判決如主文。
本案經檢察官蔡正雄到庭執行職務。
中      華      民      國    九十二    年      八      月      八      日
                                臺灣桃園地方法院刑事第六庭
                                      法  官  黃永定
右正本證明與原本無異。
如不服本判決，應於判決送達後十日內，向本院提出上訴狀。
                                      書記官  施春祝
中      華      民      國    九十二    年      八      月      八      日
附論罪科刑依據之法條：
刑法第二百七十一條
殺人者，處死刑、無期徒刑或十年以上有期徒刑。
前項之未遂犯罰之。
預備犯第一項之罪者，處二年以下有期徒刑。


司法院資訊處製作；財團法人民間司法改革基金會備份。
